【裁判字號】    90,訴,45
【裁判日期】    900817
【裁判案由】    分配表異議之訴
【裁判全文】
臺灣嘉義地方法院民事判決  九十年度訴字第四五號
    原      告  丙○○
                乙○○
                己○○
                戊○○
                甲○○
    被      告  丁○○
右當事人間分配表異議之訴等事件，本院判決如左：
    主    文
本院八十八年度執字第七八四三號強制執行事件，就債務人張木杞所有財產拍賣所得
價金，不准被告以新台幣捌拾伍萬元之會款債權列入分配表中優先分配。
被告之會款債權超過新台幣伍拾萬元之部分不得列入第一項之分配表分配。
原告其餘之訴駁回。
訴訟費用由被告負擔。
    事    實
甲、原告方面：
一、聲明：除如主文第一、二項所示之外，並請求
（一）確認被告對於本院八十八年度執字第七八四三號強制執行事件就債務人張木杞
      所有財產執行所得金額，並無優先受分配之權利存在。
（二）確認被告之會款債權超過五十萬元部分不存在。
（三）如主文第一項所示之分配表內所載：「第一順位抵押權，優先，債權人丁○○
      ，債權原本新台幣捌拾伍萬元，分配金額新台幣捌拾陸萬捌仟伍佰玖拾陸元」
      ，應更正改為丁○○之會款五十萬元為普通債權，按兩造及併案債權人黃羅秀
      孌、黃俊舜、黃俊雄、黃俊良、黃美華之債權金額比例分配。
二、陳述：
（一）緣債務人張木杞自民國八十四年九月起即陸續招募多起民間互助會，由債務人
      張木杞擔任會首，原告等及併案債權人黃羅秀孌、黃俊舜、黃俊雄、黃俊良、
      黃美華（以下簡稱黃羅秀孌等五人）之被繼承人黃錦福均為債務人招募之互助
      會會員，原告等及黃錦福參加之情形詳如鈞院八十七年度嘉簡字第九四二號給
      付會款事件之判決書之附表所示。詎料債務人張木杞於民國八十七年七月十一
      日竟宣告倒會並逃匿無蹤，為此債務人自應將原告等及黃錦福已標得之會金尚
      未給付之部分及活會部分已繳之會款詳如上開附表所示，悉數返還，然屢經催
      討，均未獲置理。另原告戊○○、丙○○分別持有債務人張木杞簽發，發票日
      各為八十七年七月二十五日，八十七年八月五日，付款人均為中埔鄉農會金蘭
      分部，票面金額分別為三十萬元、四萬元之支票各一紙，詎屆期提示，竟因存
      款不足而遭退票，依法債務人張木杞自應負發票人之給付責任。上述債務人張
      木杞應給付原告等及黃錦福之會款及票款，業經鈞院八十七年度嘉簡字第九四
      二號給付會款事件判決債務人張木杞應給付原告乙○○五十七萬九千元，黃錦
      福四十三萬元，原告己○○二十九萬元，原告戊○○五十七萬元，原告甲○○
      三十四萬元，原告丙○○四十五萬元，及均自民國八十八年五月九日起至清償
      日止按年利率百分之五計算之利息，有該判決書可稽。因債務人張木杞未上訴
      ，該判決於八十八年七月二十五日確定，亦有判決確定證明書可證。
（二）惟債務人張木杞於八十八年七月十一日宣告倒會之前，將其僅有之坐落於嘉義
      縣中埔鄉○○段赤蘭埔小段九十八號土地，提供與本件被告設定最高限額三百
      八十萬元之抵押權登記，以便向本件被告借款，但因事後倒會跑路始未取得借
      款等情，為債務人張木杞在鈞院檢察署八十八年度偵字第二六一０號偽造文書
      案所供明，且為被告丁○○在上開偽造文書案件所陳明，有該偽造文書案件債
      務人張木杞之起訴書及被告丁○○之不起訴處分書所載明可證。是以，債務人
      張木杞雖有負欠被告丁○○之會款五十萬元，惟該五十萬元之會款並非上開抵
      押權所擔保之債權，不得優先受分配。而訴外人張木柱既非上開抵押權之抵押
      權人，即債務人張木杞負欠張木柱之會款三十五萬元縱令屬實，亦非上開抵押
      權擔保之債權，不得優先受分配；亦不得合併於被告丁○○之會款債權列入分
      配表內優先受分配。且張木柱之上開三十五萬元會款債權，於上開強制執行事
      件查封拍賣債務人張木杞之上述土地拍定時，並未取得執行名義具狀聲請參與
      分配，則張木柱之三十五萬元會款債權，並不得列入分配表受分配。
（三）綜上說明，上開強制執行事件之分配表將本件被告丁○○對於債務人張木杞之
      會款五十萬元債權及張木柱對於債務人張木杞之會款三十五萬元債權合併為八
      十五萬元列入於分配表優先受分配，則分配表內分配之次序，顯屬於法不合而
      不當，為原告等所不同意，業經原告等於分配日期前之八十九年十二月二十七
      日具狀對於該分配表聲明異議在案。為此，特依法於分配期日後十日內提出分
      配表異議之訴。
（四）張木柱代理張木杞與被告訂立系爭坐落嘉義縣中埔鄉○○段赤蘭埔小段九十八
      地號之最高限額三百八十萬元之抵押權設定契約及辦理抵押權登記，係雙方代
      理：
      (1)鈞院八十七年度他字第四八０號偽造文書案件，張木柱證稱：「（問：張木
        杞右開土地設定本金最高限新台幣（下同）三百八十萬元抵押權是你委託代
        書去辦的？）是」，「（問：為何你委託代書去辦？）張木杞拜託我幫他向
        我岳母丁○○調錢，但是我岳母認為要先設定抵押權擔保。他是在八十七年
        六月份向我們說的，後來張木杞就將辦理登記的證件包括印鑑章、印鑑證明
        及土地權狀交給我，我再連同丁○○的資料拿去給代書辦，張木杞是在辦完
        抵押權登記後才跑路的。跑路前我岳母錢還未借給他」等語（見上開案卷八
        十七年十一月四日訊問筆錄）。
      (2)被告丁○○在上開偵查案供稱：「（問：坐落嘉義縣中埔鄉○○段赤蘭埔小
        段九十八號土地在八十七年七月九日由張木杞設定本金最高限額抵押權三百
        八０萬元給你？）八十七年六月份張木杞有叫我女婿向我調錢，我向他說要
        有土地供我擔保，但是還未借給他，他就跑路了」，「（問：張木杞有一起
        去與你出面？）我沒有出面，我委託我女婿張木柱，我女婿再委託代書去辦
        ，張木杞都未出面」，「（問：張木杞沒有出面，張木杞的資料何來？）我
        女婿拿給我的，詳情我不清楚，我都委託我女婿去處理」云云（同上筆錄）
        。
      (3)八十八年度偵字第二六一０號偽造文書等案件偵查中，債務人張木杞供稱：
        「（問：為何在八十七年七月十一日倒會前幾天才設定八十萬元抵押權？）
        我在八十七年七月初就向我弟弟說叫他幫我調現，後來他跟我說丁○○有錢
        要借，但須先設定抵押權，我就委託張木柱去辦理，我拿土地所有權狀、印
        章、印鑑證明等證件給張木柱去辦理」云云（見該案八十八年十月二十一日
        訊問筆錄第三二頁）。
      (4)綜上證人張木柱之證言及被告丁○○、張木杞之口供，足以證明張木柱找代
        書辦理上開土地之抵押權登記係雙方代理。
（五）張木杞並無辦理最高限額抵押權之意思表示，被告丁○○亦無辦理最高限額抵
      押權之合意：
      (1)八十八年度偵字第二六一０號偽造文書案件之偵查中，張木杞供稱：「我是
        透過我弟弟張木柱向丁○○借錢以供會款週轉及工作用的資金，但是我走之
        前，並沒有拿到錢，我是打算借二、三百萬元」、「（問：是否想脫產？）
        不是，我想借錢來處理債務」，「（問：為何在八十七年七月十一日倒會前
        幾天才設定抵押權？）我在八十七年七月初就向我弟弟說叫他幫我調現，後
        來他跟我說丁○○有錢要借，但須先設定抵押權，我就委託張木柱去辦理」
        云云（見該案八十八年十月二十一日訊問筆錄第三一頁反面及第三二頁）。
      (2)八十七年度他字第四八０號偽造文書案件偵查，張木柱證稱：「（問：你幫
        他們去設定抵押權有何好處？）沒有，那時張木杞叫我幫他向丁○○調二百
        萬元」，「（問：後來你沒有調到，還幫他們設定抵押權登記？）因為張木
        柱借由我要向我丈母娘丁○○借錢，所以由我幫他們代辦」等語（見該案八
        十八年三月四日訊問筆錄），「（問：在辦理抵押權設定登記之前，可知悉
        張木杞要倒會？）不知道，如果知道我與丁○○參加之五會，就會先處理好
        ，就是先標起來，我八十七年七月份的會錢還有交給張木杞」等語（見八十
        八年度偵字第二六一０號卷三二頁反面）。
      (3)綜上筆錄可證，債務人張木杞急欲向被告丁○○調現二、三百萬元，以供會
        款週轉及工作用之資金，而設定普通（固定借款金額）之抵押權登記之意甚
        明，並設定最高限額抵押權三百八十萬元之意，以備將來必要時借款之擔保
        ，亦非為擔保被告丁○○之會款而設定最高限額抵押權之意思表示。至於上
        開土地會設定最高限額抵押權三百八十萬元，完全係張木柱勾串代書所為，
        並非張木杞之本意。是則，張木杞與被告丁○○就上開土地並無設定最高限
        額三百八十萬元之合意，該最高限額三百八十萬元抵押權設定契約，並無本
        人之意思表示之合意而未成立，該抵押權登記依法應屬無效。
（六）由上開土地之抵押權設定契約書及最高限額抵押權登記觀之，所擔保之債務為
      八十八年一月六日到期之應清償債務，抵押權之有效期間為八十七年七月六日
      起至八十八年一月六日止半年期間。
      (1)查上開抵押權所要擔保之債務係借款債務，已如上述，且係約定應於八十八
        年一月六日清償。本件被告丁○○對於債務人張木杞之五十一萬元會款債務
        並非借款債務，且非約定於八十八年一月六日清償之債務，顯非上開抵押權
        所應擔保之債務。是上開土地設定之抵押權，名義上雖為最高限額抵押權，
        實際上為普通抵押權。
      (2)八十八年度偵字第二六一０號偽造文書等案件偵查中，張木柱證稱：「（問
        ：在辦理抵押權設定登記之前，可知悉張木杞要倒會？）不知道，如果知道
        我與丁○○參加之五會，就會先處理好，就是先標起來，我八十七年七月份
        的會錢還有交給張木杞」等語（見該案卷三二頁反面）。而抵押權設定契約
        書是八十七年七月六日訂立，於同年七月九日辦理抵押權設定登記，由此可
        知張木柱、丁○○、張木杞於八十九年八月二十八日之「債權讓渡契約證明
        書所載：「立契約書人茲證明已於八十七年七月六日以前經三方合意將債權
        人張木柱對於債務人張木杞之會款債權新台幣三十四萬元讓與予另債權人丁○○，並經三方同意就丁○○所有已發生之會款債權共計新台幣八十五萬元
        ，於張木杞所有之嘉義縣中埔鄉○○段赤蘭埔段九十八地號土地設定最高艮
        額新台幣三百八十萬元，以供已發生及將來可能發生債權之擔保」等語，顯
        係不實。
三、證據：提出本院八十七年度嘉簡字第九四二號給付會款事件判決書暨確定證明書
    ，臺灣嘉義地方法院檢察署八十八年度偵字第二六一０號不起訴書分書及起訴書
    、八十七年他字第四八０號偽造文書案件之八十八年十一月四日、八十八年三月
    四日訊問筆錄、八十八年偵字第二六一０號偽造文書案件之八十八年十月二十一
    日訊問筆錄影本各一份，嘉義縣水上地政事務所人民申請登記案件收據影本、抵
    押權設定契約書影本，本院八十八年度執字第七八四三號通知書暨分配表影本、
    執行訊問筆錄影本，債權讓與契約證明影本各一份為證，並聲請調閱臺灣嘉義地
    方法院檢察署八十八年度偵字第二六一０號偽造文書案件卷。
乙、被告方面：
一、聲明：駁回原告之訴。
二、陳述：
（一）緣被告丁○○及女婿張木柱參加訴外人張木杞於八十六年三月五日所組互助會
      ，每會一萬元整，會員連同會首共計三十二名，被告丁○○及張木柱共有五會
      均為活會，平日均合併一同處理。訴外人張木杞於八十七年六月間透過其弟張
      木柱表示欲向被告借款，於八十七年七月五日被告丁○○繳交第十七次會款後
      ，張木杞又再次表示欲向被告調用金錢週轉，請被告除將其與張木柱共五會活
      會部份借其週轉外，並請被告丁○○再代為借調二、三百萬元以應急，被告同
      意幫忙調借金錢，惟要求張木杞需提供擔保始願出借款項，故張木杞簽立一張
      面額三百八十萬元本票予被告，並提供土地設定最高限額抵押權，以便日後可
      陸續向被告周轉金錢。雙方於八十七年七月六日簽立土地抵押權設定契約書，
      擔保權利總金額三百八十萬元整，權利存續期間自八十七年七月六日起至八十
      八年一月六日止。被告丁○○及張木柱共有五會活會均同意出借張木杞周轉，
      並由被告丁○○再代為調借金錢，於同年七月九日辦理抵押權登記完畢，以擔
      保訂約當時已發生之會款債權及將來可能發生之借款債權。豈料張木杞於設定
      後二星期因其所組多起互助會宣告倒會而逃匿無蹤，被告即未出借其餘款項予
      張木杞（張木杞並非如原告等所言八十七年七月十一日即宣告倒會）。
（二）按最高額抵押與一般抵押不同，最高限額抵押其債權額在結算前並不確定，實
      際發生之債權額不及最高額時，應以其實際發生之債權額為準。又最高限額之
      抵押契約，本係擔保現在已發生及尚未發生（將來可能發生）之未來債權，此
      種抵押權所擔保之債權，除訂約時已發生之債權外，即將來發生之債權，在約
      定限額之範圍內，亦為抵押權效力所及。於兩造訂立最高限額抵押契約時，未
      必須已有債權之存在，縱無任何債權之存在，亦得訂立該契約，換言之，最高
      限額抵押權異於普通抵押權，未必須有債權先行存在為前提，縱令嗣後於存續
      期間內未發生債權，亦難謂抵押契約無效，僅生能否實行抵押權之問題（最高
      法院六十二年台上字第七七六號、六十六年台上字第一○九七號判例意旨參照
      。）故最高限額抵押權所擔保債權之範圍，原即包含現在已發生之債權，被告
      丁○○與會首張木杞間為合會關係，被告為活會故其對會首之債權額並未確定
      ，於被告丁○○與張木柱部分共五會活會同意出借會首張木杞時，則張木杞始
      確有積欠被告丁○○及其女婿張木柱會款合計八十五萬元，並經特別約定該筆
      金額全部包含在最高限額抵押權擔保之範圍內，故被告與訴外人張木杞得訂定
      最高限額抵押權契約並經設定登記，已具擔保物權之效力，被告為抵押權人，
      於其債權已屆清償期而未受清償時，得逕行聲請拍賣抵押物，而就其賣得價金
      優先受償，原告等請求確認被告對於鈞院八十八年度執字第七八四三號強制執
      行事件就債務人張木杞所有財產執行所得金額並無優先受分配之權利存在，顯
      無理由。
（三）查訴外人即債務人張木杞既然確負欠被告丁○○及其女婿張木柱合會金共計八
      十五萬元，因平日該五個活會均一併處理，已如前所述，於八十七年七月五日
      被告及張木柱繳交第十七次會款後，張木杞即向被告借款，於是張木杞、被告
      丁○○、張木柱三人約定就張木柱二個活會部份債權讓與本件被告丁○○，由
      丁○○一併與張木杞結算，該五個活會均同意出借予張木杞處理，並由被告丁○○再幫忙借調金錢，達成協議後，隔日簽立土地抵押權設定契約書，依訂立
      抵押權契約當時之真意，被告共有五會活會債權計八十五萬元均在雙方約定擔
      保債權範圍之內，既在約定範圍內，系爭抵押權擔保效力已及於訂約時已發生
      之會款債權，而被告於其債權已屆清償期而未受清償時，即可行使抵押權，被
      告遂向鈞院聲請拍賣抵押物，而以其實際發生之債權額合計八十五萬元向鈞院
      陳報其得優先受償之債權額，並列入分配表中，於法並無不合。
（四）原告九十年七月十三日準備書狀一認：「張木柱代理張木杞與被告訂立系爭坐
      落嘉義縣中埔鄉○○段赤蘭埔小段九十八號土地之最高限額新台幣三百八十萬
      元之抵押權設定契約及辦理抵押權登記，係雙方代理」云云，並非事實。蓋被
      告女婿張木柱受其胞兄張木杞之託向被告表達欲再借款供週轉，被告同意惟要
      求提供所有不動產供擔保，被告全委由女婿張木柱處理，張木柱係受被告之託
      找代書辦理，而張木杞亦同意提供所有不動產設定最高限額抵押權始交付文件
      ，張木柱並無代理張木杞之意，怎會是雙方代理？縱認有雙方代理情形存在，
      亦已經本人之許諾，按民法第一百零六條：「代理人，非經本人之許諾，不得
      為本人與自己之法律行為，亦不得既為第三人之代理人，而為本人與第三人之
      法律行為。但其法律行為係專履行債務者，不在此限。」之規定，若經本人之
      許諾，則無禁止雙方代理。
（五）原告又稱張木杞並無辦理最高限額抵押權之意思表示，被告丁○○亦無辦理最
      高限額抵押權之合意云云，亦與事實不符。
      (1)本件被告與張木杞確有辦理最高限額抵押權之合意，參照八十七年度他字第
        四八０號偽造文書案及八十八年度偵字第二六一０號偽造文書案之偵訊筆錄
        ，並無任何齟齬。按抵押權為不動產物權，非經登記不生效力。抵押權人僅
        能依設定登記之內容行使權利，廣義之抵押權包括普通抵押權（民八六０以
        下所定之不動產抵押權）及動產抵押權等特殊抵押權在內。抵押權又分最高
        額抵押與一般抵押，不同在於最高限額抵押其債權額在結算前並不確定，而
        偵查筆錄雖簡略記載「抵押權」，惟承審檢察官及被告丁○○、案外人張木
        柱及張木杞於審訊時均意指本件設定最高限額抵押權一事，設定最高限額抵
        押權係被告丁○○要求並經張木杞同意始辦理。
      (2)本件訴外人張木杞於八十七年六月間透過其弟張木柱表示欲向被告借款，被
        告丁○○於八十七年七月六日前確實將五會活會答應讓會首運用，於八十七
        年七月六日與張木杞為借款約定時，為保全自己會款債權，確實就已交付會
        款共八十五萬元產生之債權約定在內，並無與張木杞製作假債權為其脫產之
        意，否則被告無須於八十八年一月七日即聲請拍賣抵押物裁定，於八十八年
        六月二十三日即具狀聲請強制執行，被告丁○○亦經檢察官以八十八年度偵
        字第二六一０號不起訴處分書認應為不起訴之處分，經確定在案。
      (3)八十七年他字第四八０號偽造文書案件偵查中，被告丁○○即陳述：「（問
        ：後來沒有借錢給張木杞，為何自己去辦抵押權登記？是張木杞自己同意的
        我要保護我的會款債權。」，故在設定本件最高限額抵押權時，被告確實已
        繳交之會款債權已有八十五萬元，透過會首欲再借款之機會，一併將過去已
        發生之債權亦約定在內，亦符常情，換任何人易地而處，亦會為相同之約定
        。
（六）訴外人張木杞在向被告借款前，即已要求被告將其與張木柱共五會活會部份借
      其周轉，惟當時其並無力負擔每個月會款之支出，會款仍由被告負擔，於八十
      七年七月五日被告丁○○繳交第十七次會款後，張木杞又再次表示欲向被告調
      用金錢周轉，請被告丁○○再調錢以應急，並承諾以六個月為期，屆時被告五
      會之會款將一併償還。被告同意幫忙調借金錢，惟為保障自己權利要求張木杞
      需提供擔保始願出借款項，故張木杞簽立一紙面額三百八十萬元本票予被告並
      提供土地設定最高限額抵押權，以便日後可陸續向被告週轉金錢，雙方於八十
      七年七月六日簽立土地抵押權設定契約書，擔保權利總金額三百八十萬元整，
      權利存續期間自八十七年七月六日起至八十八年一月六日止，以擔保訂約當時
      已發生之會款債權及將來可能發生之借款債權。雖被告未及出借任何款項予張
      木杞，惟被告對張木杞已發生之會款債權共八十五萬元，且張木杞於偵查中即
      明確陳述確實雙方有設定最高限額抵押權之意，否則為何當時債務人張木杞不
      否認或提出異議，且至今仍無撤銷該設定最高限額抵押權之意思表示，有刑事
      筆錄、會款證明、債權讓予契約證明書、最高限額抵押權設定登記可稽。
（七）張木杞借款之前即向被告要求五會活會借其週轉，惟當初其並無力負擔每個月
      會款之支出，會款仍由被告負擔，約定待清償時一併結算，仔細計算五會活會
      若標起來約一百五十五萬元，另外要調二百多萬元，故以設定最高限額三百八
      十萬元之最高限額抵押權亦符合常情，被告丁○○實際請求債權僅八十五萬元
      只求將自己辛苦之積蓄要回來，並不貪求其他，張木杞確實欠被告八十五萬元
      任何人在同情形下均會藉機要求包含會款與借款一併設定擔保。至於被告與張
      木杞約定將五會活會出借張木杞供週轉後，其是否有標起來？標了幾會？是否
      來得及標？被告根本不清楚。依訂立抵押權契約當時之真意，被告共有五會活
      會債權計八十五萬元均在雙方約定擔保債權範圍之內，既在約定範圍內，系爭
      抵押權擔保效力已及於訂約時已發生之會款債權，而被告於其債權已屆清償期
      而未受清償時，即可行使抵押權，被告遂向鈞院聲請拍賣抵押物，而以其實際
      發生之債權額合計八十五萬元向鈞院陳報其得優先受償之債權額，並列入分配
      表中，於法並無不合。
三、證據：提出互助會單、土地抵押權設定契約書、土地登記謄本、債權讓與契約證
    明書、會款證明書、台灣嘉義地方法院檢察署檢察官八十八年度偵字第二六一０
    號不起訴處分書、八十七年度他字第四八０號偽造文書案件訊問筆錄各一份為證
    。
丙、本院依職權調閱本院八十八年度執字第七八四三號執行卷。
    理    由
一、原告主張：訴外人張木杞積欠其等如附表所示之會款，另分別積欠原告戊○○、
    丙○○三十萬元、四萬元之票款，經本院八十七年度嘉簡字第九四二號給付會款
    等事件判決張木杞應給付原告乙○○五十七萬九千元、黃錦福四十三萬元、己○○二十九萬元、戊○○五十七萬元、甲○○三十四萬元、丙○○四十五萬元，及
    均自八十八年五月九日起至清償日止按年利率百分之五計算之利息確定；張木杞
    於八十八年七月十一日倒會前，將其僅有之坐落嘉義縣中埔鄉○○段赤蘭埔小段
    九八號土地，設定最高限額三百八十萬元、存續期間八十七年七月六日起至八十
    八年一月六日止之抵押權（下稱系爭最高限額抵押權）予被告，以便向被告借款
    ，但因其後倒會未借得款項；張木杞倒會後，被告以其對張木杞有八十五萬元之
    抵押債權，聲請本院執行處以八十八年度執字第七八四三號強制執行事件拍賣張
    木杞上開土地，並作成分配表，將被告對張木杞之八十五萬元債權列為第一順位
    抵押權優先分配等情，業據原告提出本院八十七年度嘉簡字第九四二號民事判決
    書暨確定證明書、臺灣嘉義地方法院檢察署八十八年度偵字第二六一０號處分書
    、本院民事執行處通知、分配表影本各一份為證，且為被告所不爭，並經本院調
    閱本院八十八年度執字第七八四三號執行卷核閱屬實，堪信屬實。
二、原告主張：被告對張木杞雖有五十萬元之會款債權，惟該五十萬元之會款並非系
    爭最高限額抵押權所擔保之債權，不得於上開強制執行事件優先受分配；張木杞
    積欠訴外人張木柱會款三十五萬元縱屬實，亦非系爭最高限額抵押權擔保之債權
    ，亦不得優先受分配，亦不得合併於被告上開會款債權列入分配表內優先受分配
    ，且張木柱之上開三十五萬元會款債權，並未取得執行名義具狀聲請參與分配，
    張木柱之三十五萬元會款債權，不得列入分配表受分配；上開強制執行事件之分
    配表將被告丁○○對張木杞之五十萬元會款債權及張木柱對張木杞之三十五萬元
    會款債權合併為八十五萬元列入於分配表優先受分配，其分配之次序，於法不合
    等語，業據其提出臺灣嘉義地方法院檢察署八十八年度偵字第二六一０號不起訴
    書分書、起訴書及訊問筆錄、八十七年他字第四八０號偽造文書案件之訊問筆錄
    ，嘉義縣水上地政事務所人民申請登記案件收據影本、抵押權設定契約書影本等
    資料為證。被告則以：張木杞積欠被告及被告女婿張木柱五會合會會款共計八十
    五萬元，因平日該五個活會均一併處理，八十七年七月五日被告及張木柱繳交第
    十七次會款後，張木杞即向被告借款，於是張木杞、被告丁○○、張木柱三人約
    定就張木柱二個活會部份債權讓與被告，由被告一併與張木杞結算，該五個活會
    均同意出借予張木杞處理，並由被告再幫忙借調金錢，達成協議後，隔日簽立系
    爭最高限額抵押權設定契約書，依訂立抵押權契約當時之真意，被告共有五會活
    會債權計八十五萬元均在雙方約定擔保債權範圍之內，系爭最高限額抵押權擔保
    效力及於訂約時已發生之該八十五萬元會款債權，被告於張木杞債權已屆清償期
    而未受清償時，即可行使抵押權，被告遂聲請拍賣抵押物，而以其實際發生之債
    權額合計八十五萬元向本院陳報其得優先受償之債權額，並列入分配表中，於法
    並無不合等語，資為抗辯，亦據其提出互助會單、土地抵押權設定契約書、土地
    登記謄本、債權讓與契約證明書、會款證明書、台灣嘉義地方法院檢察署檢察官
    八十八年度偵字第二六一０號不起訴處分書、八十七年度他字第四八０號偽造文
    書案件訊問筆錄各一份為證。兩造主要之爭執在於，被告對張木杞之會款債權係
    八十五萬元或五十萬元，被告對張木杞之會款債權是否為系爭最高限額抵押權所
    擔保之債權，茲分述如下：
（一）原告主張：被告對張木杞僅有五十萬元之會款債權，其餘三十五萬元為張木柱
      對張木杞之會款債權等語，惟被告辯稱：張木杞積欠被告及被告女婿張木柱五
      會合會會款共計八十五萬元，因平日該五個活會均一併處理，八十七年七月五
      日被告及張木柱繳交第十七次會款後，張木杞即向被告借款，於是張木杞、被
      告丁○○、張木柱三人約定就張木柱二個活會部分債權讓與被告等語，並提出
      債權讓與證明一份為證。查被告主張其與張木柱對張木杞分別有五十萬元、三
      十五萬元之會款債權，業據其提出互助會單為證，且為原告所不爭，堪信屬實
      。被告提出之由被告、張木杞及張木柱簽章之債權讓與契約證明，上載：立契
      約書人茲證明已於八十七年七月六日以前經三方合意將債權人張木柱對於債務
      人張木杞之會款債權新台幣三十四萬元讓與另債權人丁○○等語。此債權之讓
      與核與民法第二百九十四條、第二百九十七條關於債權讓與之規定相符，自無
      不可。雖該證明簽立之日期為八十九年八月二十八日，惟被告於臺灣嘉義地方
      法院檢察署八十七年度他字第四八０號偽造文書案件八十七年十一月四日檢察
      官偵查時，供稱：「（張木杞欠你多少錢？）他欠我都是會錢，他欠我本身五
      十萬元，欠我女婿三十四萬元，我們當時有說要合併處理。」等語，有原告提
      出之該案偵查筆錄一份附卷可稽。被告當時即已提及其與張木柱之對張木杞之
      會款債權要合併處理，與其嗣後所出具之前開證明相符，因此被告辯稱：八十
      七年七月六日設定系爭最高限額抵押權之前，被告與張木杞、張木柱即約定張
      木柱將其對張木杞之二個活會債權三十五萬元讓與被告等語，應屬可採。準此
      ，原告聲明三請求確認被告之會款債權超過五十萬元之部分不存在，難認有據
      ，無法准許。
（二）所謂最高限額之抵押契約，係指所有人提供抵押物與債權人訂立在一定金額之
      限度內，擔保現在已發生及將來可能發生之債權之抵押權設定契約而言。此種
      抵押權所擔保之債權，除訂約時已發生之債權外，即將來發生之債權，在約定
      限額之範圍內，亦為抵押權效力所及（最高法院六十六年台上字第一○九七號
      判例參照）。惟不動產物權，依法律行為而取得設定、喪失及變更者，非經登
      記，不生效力，民法第七百五十八條定有明文。抵押權（包括最高限額抵押權
      ）屬於不動產物權，抵押權所擔保之債權，其種類及範圍，屬於抵押權之內容
      ，依法自應經登記，始能生物權之效力。如因抵押權所擔保之債權，其種類及
      範圍內容過於冗長，登記簿所列各欄篇幅不能容納記載，可以附件記載，作為
      登記簿之一部分。若最高限額抵押權所擔保之債權，未記載於土地登記簿，於
      聲請登記時所提出之最高限額抵押權設定契約書，亦未有該項債權之記載，則
      該項債權自非最高限額抵押權所擔保之債權（最高法院八十四年度台上字第一
      九六七號判例參照）。換言之，當事人設定最高限額抵押權時，雖可約定擔保
      已發生之債權，惟必須登記於登記簿或載明於最高限額抵押權設定契約書，該
      已發生之債權始能認為最高限額抵押權效力所及。查系爭最高限額抵押權僅登
      記簿上載：「債權範圍：全部」、「權利價值：本金最高限額新台幣0000000
      元正」、「存續期間：自87年01月06日至88年1月6日」等語、其抵押權設定契
      約書亦僅載明：「擔保權利總金額：本金最高限額新台幣參佰捌拾萬元正」等
      語，有被告提出之土地登記簿謄本及抵押權設定契約各一份在卷可憑，均未有
      包括已發生之被告對張木杞之會款債權八十五萬元之記載，揆諸前開說明，難
      認被告對張木杞之八十五萬元會款債權為系爭最高限額抵押權所擔保之債權。
      又系爭最高限額抵押權設定後，於其存續期間內，抵押債務人張木杞未向抵押
      權人被告借得任何款項，此為兩造所自認，足見系爭最高限額抵押權所擔保之
      債權並未發生，抵押債權人即被告自不得就未發生之債權實行抵押權。被告辯
      稱：系爭最高限額抵押權之效力及於訂約時已發生之被告對張木杞之會款債權
      八十五萬元，其向本院聲請拍賣張木杞之土地，自得將該八十五萬元列入分配
      表中優先分配云云，難認有據。從而原告聲明二請求本院上開強制執行事件，
      就債務人張木杞所有財產拍賣所得價金，不准被告以八十五之會款債權列入優
      先分配，核屬有據，應予准許。至於原告聲明一請求確認被告對於本院八十八
      年度執字第七八四三號強制執行事件，就債務人張木杞所有財產拍賣所得價金
      ，無優先受分配之權利存在，因其聲明二已可達同一目的，其聲明一顯係重覆
      ，無權利保護之必要，應予駁回。
（三）按有執行名義之債權人聲明參與分配時，應提出該執行名義之證明文件、依法
      對於執行標的物有擔保物權或優先受償權之債權人，不問其債權已否屆清償期
      ，應提出其權利證明文件，聲明參與分配，強制執行法第二十四條第一、二項
      定有明文。此外，現行強制執行法已將無執行名義得聲明參與分配之規定刪除
      ，足見除對於執行標的物有擔保物權或優先受償權之債權人，無須提出執行名
      義即得聲明參與分配外，其餘之債權人聲明參與分配，均須提出執行名義。查
      被告於本院八十八年度執字第七八四三號強制執行事件，係以系爭最高限額抵
      押權人之地位聲明實行系爭最高限額抵押權，惟系爭最高限額抵押權所擔保之
      債權並未發生，抵押債權人即被告不得就未發生之債權實行系爭最高限額抵押
      權，已見前述。被告就其對張木杞之會款債權八十五萬元部分並未取得執行名
      義，依前開規定，亦不得列入前開執行案件之分配表中分配，惟法院之判決不
      得超過原告之聲明，從而原告聲明三僅請求判決被告之會款債權超過五十萬元
      之部分不得列入分配表分配，核屬有據，應予准許。原告聲明四請求確認前開
      執行案件之分配表內所載：「第一順位抵押權，優先，債權人丁○○，債權原
      本新台幣捌拾伍萬元，分配金額新台幣捌拾陸萬捌仟伍佰玖拾陸元」，應更正
      改為丁○○之會款五十萬元為普通債權，按兩造及併案債權人黃羅秀孌、黃俊
      舜、黃俊雄、黃俊良、黃美華之債權金額比例分配，依前開說明，無法准許，
      應予駁回。
三、至於原告主張：張木柱代理張木杞與被告訂立系爭最高限額抵押權設定契約及辦
    理抵押權登記，係雙方代理云云。惟依張木柱、被告及張木杞於上開偵查中之供
    述（詳見原告陳述所引），被告及張木杞已有設定抵押權之意，僅委由張木柱請
    代書代辦而已，與代理人於代理權限內以本人名義為意思表示之規定（民法第一
    百零三條參照）不同。且縱為雙方代理，被告及張木柱既已許諾，依民法第一百
    零六條之規定，亦屬有效，原告此部分主張無法採信。又張木杞欲向被告借款，
    因被告要求張木杞必須提供土地設定抵押權，始願出借（詳見原告陳述所引被告
    、張木杞、張木柱於偵查中之供述），張木杞亦同意設定抵押權，受委託辦理之
    代書依其等尚未實際有債權發生之情況，為其等辦理設定系爭最高限額抵押權，
    難認違反被告及張木杞之真意，且系爭最高限額抵押權已因設定登記而發生效力
    ，被告及張木杞事後亦均認當初有設定系爭最高限額抵押權之意，原告認：張木
    杞並無辦理最高限額抵押權之意，被告丁○○亦無辦理最高限額抵押權之合意云
    云，亦無法採信。兩造其餘攻擊防禦方法，核與判決之結果不生影響，亦無再加
    一一論述之必要，附此敘明。
四、據上論結，原告之訴為一部有理由，一部無理由，依民事訴訟法第七十九條但書
    ，判決如主文。
中      華      民      國    九十    年      八      月     十七     日
~B臺灣嘉義地方法院民事第一庭
~B    法  官  黃渙文
右為正本係照原本作成
如對本判決上訴須於判決送達後廿日內向本院提出上訴狀
中      華      民      國    九十    年      八      月     十七     日
~B    書記官  侯學義
~F0
附  表：
┌───┬─────────┬───┬────┬──┬────┬────┐
│會  員│    會    期      │會款  │ 底標   │會數│得標與否│應付金額│
│      │                  │      │        │    │        │        │
│乙○○│84.09.15至87.07.15│一萬元│ 一千元 │一會│得標未付│339,000 │
│      ├─────────┼───┼────┼──┼────┼────┤
│      │85.07.10至88.10.10│一萬元│ 一千元 │一會│ 活  會 │240,000 │
│      │                  │      │        │    │        │85.07至 │
│      │                  │      │        │    │        │87.06止 │
├───┼─────────┼───┼────┼──┼────┼────┤
│黃錦福│86.01.20至87.07.20│二萬元│ 二千元 │一會│ 活  會 │360,000 │
│      │                  │      │        │    │        │86.01至 │
│      │                  │      │        │    │        │87.06止 │
│      ├─────────┼───┼────┼──┼────┼────┤
│      │87.06.15至89.05.15│一萬元│ 一千元 │一會│ 活  會 │10,000  │
│      ├─────────┼───┼────┼──┼────┼────┤
│      │87.06.20至89.04.20│一萬元│ 一千元 │一會│ 活  會 │10,000  │
│      ├─────────┼───┼────┼──┼────┼────┤
│      │84.09.15至87.07.15│一萬元│ 一千元 │一會│得標未付│50,000  │
├───┼─────────┼───┼────┼──┼────┼────┤
│己○○│87.06.15至89.05.15│一萬元│ 一千元 │二會│ 活  會 │20,000  │
│      ├─────────┼───┼────┼──┼────┼────┤
│      │85.04.25至87.11.25│一萬元│ 一千元 │一會│ 活  會 │270,000 │
│      │                  │      │        │    │        │85.04至 │
│      │                  │      │        │    │        │87.06止 │
├───┼─────────┼───┼────┼──┼────┼────┤
│戊○○│85.04.25至87.11.25│一萬元│ 一千元 │一會│ 活  會 │270,000 │
│      │                  │      │        │    │        │85.04至 │
│      │                  │      │        │    │        │87.06止 │
├───┼─────────┼───┼────┼──┼────┼────┤
│甲○○│84.09.15至87.07.15│一萬元│ 一千元 │一會│ 活  會 │340,000 │
│      │                  │      │        │    │        │84.09至 │
│      │                  │      │        │    │        │87.06止 │
├───┼─────────┼───┼────┼──┼────┼────┤
│丙○○│85.07.10  88.10.10│一萬元│ 一千元 │一會│ 活  會 │240,000 │
│      │                  │      │        │    │        │85.07至 │
│      │                  │      │        │    │        │87.06止 │
│      ├─────────┼───┼────┼──┼────┼────┤
│      │86.03.05  88.08.05│一萬元│ 一千元 │一會│ 活  會 │170,000 │
│      │                  │      │        │    │        │86.03至 │
│      │                  │      │        │    │        │87.07止 │
└───┴─────────┴───┴────┴──┴────┴────┘


司法院資訊處製作；財團法人民間司法改革基金會備份。
